臺灣高等法院臺南分院刑事裁定
111年度抗字第452號
抗  告  人  臺灣嘉義地方檢察署檢察官
受  刑  人  郭啟煌
上列抗告人因聲明異議案件，不服臺灣嘉義地方法院中華民國11
1年5月10日裁定（111年度聲字第337號），提起抗告，本院裁定
如下：
    主  文
抗告駁回。
    理  由
一、檢察官抗告意旨略以：㈠依臺灣嘉義地方檢察署（下稱嘉義
    地檢署）111年度執字第129號卷内之檢察官進行單、送達證
    書等所示，嘉義地檢署執行科的傳票由受刑人的母親郭邱月
    娥親收，對照嘉義市政府警察局嘉市警刑大科偵字第110181
    0243號刑案偵查卷宗内的受刑人的國民身分證影本，受刑人
    的母親確實是郭邱月娥，則嘉義地檢署送達執行傳票給受刑
    人，由受刑人的同居人親收，符合刑事訴訟法的規定，受刑
    人自應承擔同居人（而且還是近親）未交付傳票之不利因素
    ，況且，受刑人只片面辯稱未收到傳票，並無提出佐證，自
    難以為有利於受刑人的認定；㈡嘉義地檢署於民國111年1月1
    4日以新聞稿發布「經法院判處6個月以下有期徒刑確定的酒
    後不能安全駕駛案件，如認定其為酒駕累犯、酒駕5年内3犯
    、曾酒駕犯罪致重傷或致死、犯後態度不佳等『不入監執行
    ，難達收矯正之效或難以維持法秩序者』，不准予易科罰金
    ，並發監執行，希望嚇阻酒駕惡習」之訊息，有新聞稿影本
    附卷可稽，甚至，全國地方檢察署也發布新聞稿，同步加嚴
    酒駕受刑人易科罰金的要件，是以，「酒駕累犯、酒駕5年
    内3犯，不准易科罰金」的事實，已屬刑事訴訟法第157條之
    公眾週知之事實，無庸舉證，受刑人不依原期日到場服刑，
    檢察官以新的要件重新審酌易科罰金的適當性，自屬合理。
    再者，受刑人於111年4月21日下午2時3分許，在嘉義地檢署
    執行科，檢察官已經明確告知本件不得易科罰金及理由，且
    於最後詢問受刑人：「還有何意見？」，受刑人答稱：「沒
    有」，有執行筆錄在卷可參，則原裁定竟認檢察官「未詢問
    受刑人之意見」，實屬違悖事實；㈢依照嘉義地檢署111年4
    月11日版的聲請易科罰金初步審核表，受刑人之「酒駕犯罪
    經查獲3犯（含）以上者」屬不得易科罰金、不得易服社會
    勞動之案件，檢察官於不同的時期，重新審核是否准予易科
    罰金之要件，實屬檢察官的裁量權範圍，受刑人捨棄原本同
    意易科罰金的期日無故未到，檢察官重新審核，自屬合法；
    況自111年1月起，全國各媒體廣泛報導酒駕易科罰金的條件
    加嚴的新聞，受刑人推諉不知情，自應由受刑人舉證以佐其
    說，執行科於訊問受刑人時，已明確告知不得易科罰金及其
    理由，受刑人也回應稱沒有意見等語，則不能認定嘉義地檢
    署未給受刑人陳述的機會；㈣綜上所述，原裁定應屬違背法
    令，爰依法提起抗告。
二、依刑法第41條第1項及刑事訴訟法第457條等規定，得易科罰
    金之案件，法院裁判所諭知者，僅易科罰金折算之標準，至
    准否易科罰金，係由執行檢察官依刑法第41條第1 項但書規
    定，審酌受刑人是否有因易科罰金，「難收矯正之效或難以
    維持法秩序」之例外情形，而為決定。所謂「難收矯正之效
    」及「難以維持法秩序」，乃指執行檢察官依具體個案，經
    綜合考量犯罪特性、情節及受刑人個人特殊事由等事項後，
    認受刑人確有因不執行所宣告之刑，難收矯正之效，或難以
    維持法秩序者而言。此一綜合評價、權衡結果，固屬檢察官
    裁量權之範疇，惟仍須以其裁量權行使之程序無明顯瑕疵為
    前提。是就受刑人對於檢察官否准易科罰金之相關命令聲明
    異議案件，法院應先審查檢察官所踐行之否准程序有無明顯
    瑕疵，而後始有審查檢察官所審酌之事項有無錯誤，有無與
    刑法第41條第1 項但書所定之裁量要件欠缺合理關連性之情
    事，所為之裁量有無超越法律授權範圍等實體事項之問題。
    又其中所稱犯罪特性、情節等事項，固得事先依確定之卷內
    資料予以審查，惟受刑人個人特殊事由，則須在給予受刑人
    有向執行檢察官（言詞或書面）表示其個人特殊事由之機會
    之情況下，檢察官始能對受刑人是否有個人之特殊事由及其
    事由為何，一併加以衡酌；若檢察官未給予受刑人表示有無
    個人特殊事由之機會，即遽為否准易科罰金之執行命令，其
    所為否准之程序，自有明顯瑕疵，即屬執行之指揮不當（最
    高法院110年度台抗字第1222號裁定意旨參照）。
三、又為避免各地方檢察署就酒駕再犯之發監標準寬嚴不一，臺
    灣高等檢察署研議統一酒駕再犯發監標準之原則，其研議結
    果為「被告5年內三犯刑法第185條之3第1項之罪者，原則上
    即不准予易科罰金，但有下列情形之一者，執行檢察官得斟
    酌個案情況考量是否准予易科罰金：⒈被告係單純食用含有
    酒精之食物（如：薑母鴨、麻油雞、燒酒雞），而無飲酒之
    行為。⒉吐氣酒精濃度低於0.55mg/l，且未發生交通事故或
    異常駕駛行為。⒊本案犯罪時間距離前次違反刑法第185 條
    之3第1項之罪之犯罪時間已逾3 年。⒋有事實足認被告已因
    本案開始接受酒癮戒癮治療。⒌有其他事由足認易科罰金已
    可收矯正之效或維持法秩序者。」並通函各地方檢察署作為
    是否對於酒駕再犯案件准予易科罰金之標準，俾統一酒駕再
    犯發監標準，避免執行不公。本院認為判斷受刑人有無難收
    矯正之效或難以維持法秩序，而不准易科罰金或易服社會勞
    動，應考量其犯罪行為是否密集，對易刑處分之反應薄弱而
    難收矯治之效，或犯罪情節是否重大，不入監執行將難以維
    持法秩序。上開酒駕再犯發監標準，係以「5 年內三犯刑法
    第185條之3第1 項之罪」之犯罪密集性為原則，併審酌犯罪
    情節是否重大，如情節非重時，檢察官得斟酌個案情況考量
    准否易刑處分，合乎刑法第41條之規範意旨，應值參採。
四、經查：
　㈠本件受刑人甲○○於110年11月5日酒後騎乘電動自行車為警查
    獲，所犯刑法第185條之3第1項第1款之駕駛動力交通工具而
    有吐氣所含酒精濃度達每公升零點25毫克以上罪，經原審法
    院以110 年度嘉交簡字第1098號刑事簡易判決判處有期徒刑
    2 月，併科罰金新臺幣（下同）1 萬元，有期徒刑如易科罰
    金，罰金如易服勞役，均以1 千元折算1 日，並於同年12月
    20 日確定等情，有該上開確定判決及臺灣高等法院被告前
    案紀錄表在卷可稽。　　　　　 
　㈡上開案件嗣經送嘉義地檢署執行後，經執行檢察官於111年1
    月3日核發111年執字第129號、111年罰執字第22號執行傳票
    ，命受刑人於111年1月21日10時到案執行，如受刑人要易科
    罰金，請攜帶6萬9,000元等情，有嘉義地檢署執行案件進行
    單、送達證書存卷可查。而依卷內之聲請易科罰金審核表，
    檢察官審酌被告5年內之酒駕犯罪紀錄僅有本案1件，本案犯
    罪時間距離前次酒駕已逾3年，而擬准予易科罰金、易服社
    會勞動，此有聲請易科罰金案件審核表存卷可證，堪認執行
    檢察官在審酌本件個案情節後，認為受刑人並無不能易科罰
    金、易服社會勞動之特殊情形，故通知受刑人如欲聲請易科
    罰金，需攜帶現金到案。　
　㈢上開執行傳票於111年1月4日經送至受刑人位於嘉義市○區○○
    里○○○00號住處，由其同居人即其母郭邱月娥收受，已為合
    法送達，受刑人並未於上開日期到案執行，經檢察官核發拘
    票拘提受刑人未獲，於111年4月19日發布通緝，經警於翌（
    20）日在受刑人住處附近緝獲乙節，有嘉義地檢署送達證書
    、嘉義地檢署檢察官拘票、報告書、嘉義地檢署通緝書、嘉
    義市政府警察局第二分局解送人犯報告書在卷可查。而受刑
    人於111年4月20日遭緝獲後，於翌（21）日送至嘉義地檢署
    ，依卷附執行筆錄記載，書記官於人別訊問後，與受刑人之
    對話內容為：「（你因不能安全駕駛罪，經臺灣嘉義地方法
    院判處有期徒刑2月併科罰金新臺幣1萬元確定？）是」、「
    （今天通緝到案發監執行有何意見？《告知因係酒駕3犯，依
    法務部內部規定須入監執行，如對於檢察官之執行指揮有異
    議，得向法院提出聲明異議》）我知道」、「（本案確定前
    有無羈押或交保？）都沒有」、「（受刑人因不能安全駕駛
    致交通危險罪案件，依法予以逮捕、拘禁，若被告《或你的
    親友》自認符合提審法相關要件，得依法向法院聲請提審。
    ）我知道」、「（家裡是否需要社會局協助安置？有無12歲
    以下兒童及少年需照顧？）沒有」、「（還有何意見？）沒
    有」等情，書記官於完成上開執行筆錄後，檢具卷證等資料
    ，送檢察官審核，檢察官即於執行筆錄上蓋章，於點名單批
    示：「發監執行」，並同日核發111年執三字第129號執行指
    揮書，之後於同年5月2日核發111年執緝三字第189號執行指
    揮書，註銷111年執三字第129號指揮書，亦有上開執行筆錄
    、執行指揮書存卷可考。　
　㈣由此過程觀之，在受刑人遭通緝前，檢察官審酌受刑人犯罪
    之情節後，同意受刑人得易科罰金或易服社會勞動，惟於受
    刑人遭緝獲後，由書記官告知受刑人因其酒駕3犯為由，必
    須入監執行，受刑人則表示沒有意見，關於本案不准易刑處
    分之情形，檢察官雖已對受刑人說明係因「酒駕3犯」之理
    由，亦給予受刑人陳述意見之機會，惟觀之本件受刑人於本
    案之前曾因酒後駕車遭查獲，所犯不能安全駕駛致交通危險
    罪：⒈經臺灣臺南地方法院以103年度交簡字第2928號判處有
    期徒刑3月，於104年2月2 日易科罰金執行完畢；⒉經原審法
    院以104年度嘉交簡字第1394號判處有期徒刑4 月確定，於1
    05年3月4 日易科罰金執行完畢，有臺灣高等法院被告前案
    紀錄表1份在卷可查。而檢察官以受刑人係酒駕3犯，依法務
    部內部規定，不准受刑人易科罰金、易服社會勞動等情，亦
    經本院核閱執行卷宗無誤。揆之前揭說明，受刑人固有3 次
    酒駕紀錄，惟並非5年內三犯，且前2次行為時間分別為103
    年間、104年間，與本案相隔7年、6年之久，於審核受刑人
    有無難收矯正之效或難以維持法秩序之情形時，將該二次前
    案納入考量，顯屬過度評價，難謂適當；又本案犯罪時間距
    最近一次前案已相隔6年，堪認前案判處之有期徒刑4 月，
    已收懲治矯正之效，因時間經過，受刑人對於刑罰感受之效
    應遞減，始於6年後再犯本案，故受刑人之本案犯行，既非
    於5年內密集再犯，難認受刑人對易刑處分之反應薄弱而難
    收矯治之效，檢察官未審酌受刑人各次犯行之時間關連性，
    逕以酒駕犯罪次數及受刑人係經通緝到案，而不准受刑人易
    科罰金或易服社會勞動，其裁量有失允當。
五、綜上，原裁定認受刑人之聲明異議為有理由，依刑事訴訟法
    第486條之規定，撤銷檢察官執行指揮之處分（即111年度執
    緝三字第189號執行指揮處分），另由檢察官重行為適當之
    執行指揮，理由雖與本院不同，惟結論並無二致，自應予維
    持。抗告人執前詞提起抗告，指摘原裁定不當，為無理由，
    應予駁回。
據上論斷，應依刑事訴訟法第412條，裁定如主文。　　　
中　　華　　民　　國　　111 　年　　6 　　月　　30　　日
                  刑事第三庭    審判長法  官  陳連發
                                      法  官  洪榮家   
                                      法  官  何秀燕　　
以上正本證明與原本無異。
不得再抗告。
　　　　　　　　　　　　　　　　　　　書記官  翁心欣
中　　華　　民　　國　　111 　年　　6 　　月　　30　　日